【裁判字號】    88,訴,1245
【裁判日期】    890721
【裁判案由】    違反森林法等
【裁判全文】
臺灣臺北地方法院刑事判決                        八十八年度訴字第一二四五號
    公  訴  人  臺灣臺北地方法院檢察署檢察官
    被      告  丙○○
右列被告因竊佔案件，經檢察官提起公訴（八十七年度偵字第一三三一四號），本院
判決如左：
    主      文
丙○○無罪。
    理      由
一、公訴意旨略以：被告丙○○意圖為自己不法之利益，自民國七十八年間起，陸續
    在前臺灣省政府農林廳林務局（現改制為行政院農業委員會林務局）所管理，為
    中華民國所有之臺北縣新店市○○段磺窟小段一一０之八六地號上（下稱系爭土
    地）接近同小段一一０之一三九地號土地處種植肖楠木，而竊佔該國有經濟林地
    ，因認被告涉犯刑法第三百二十條第二項之竊佔及森林法第五十一條第一項之擅
    自墾殖罪嫌等語。
二、公訴人認被告涉犯上開罪嫌，係以被告坦承於右揭時、地種植肖楠木之事實，其
    雖辯稱系爭土地係其所承租，然系爭土地面積達十三．四八公頃，而其向林務局
    所承租之前開一一０之八六地號編號第四、六、七及一００等四筆圖號土地，面
    積僅約一．七一公頃，為系爭土地之一小部分，且被告擅自墾殖樹木之處距離其
    承租地最近地點直徑亦達三百公尺左右，此有該租約、地籍圖及土地登記謄本附
    卷可稽，被告復自承系爭土地於換約時林務局不肯填在租約中，足徵其於換約時
    即已明知該土地並非其承租所在；參以證人即管理系爭土地之田錦郎亦證稱七十
    八年普查時系爭土地尚未遭人種植樹木，足證被告所稱其已得林務局之同意而在
    系爭土地上種植樹木多年一節並不實在，而資為論據。
三、按犯罪事實應依證據認定之，無證據不得推定其犯罪事實。又不能證明被告犯罪
    者，應諭知無罪之判決，刑事訴訟法第一百五十四條、第三百零一條第一項分別
    定有明文。次按在公有山坡地內擅自墾殖之行為，山坡地保育利用條例第三十四
    條第一項、水土保持法第三十二條第一項、森林法第五十一條第一項及刑法第三
    百二十條第二項均定有處罰明文，是若擅自墾殖之林地係國有林事業區、試驗用
    林地及保安林以外之法定山坡地，應以水土保持法就山坡地關於水土保持部分係
    特別規定而優先適用。另所謂擅自墾殖之犯行，亦屬竊佔性質，而竊佔罪為即成
    犯，竊佔行為終了，犯罪即屬成立，爾後繼續使用他人林地之行為，無論用途為
    墾殖或設置工作物，僅屬占有狀態之繼續而非行為之繼續，且須在時間上並無中
    斷，空間上並無擴大範圍，最高法院八十三年度臺上字第五三四號、七十四年度
    臺上字第六三四九號、八十二年度臺上字第四三七七號判決意旨參照。訊據被告
    固坦承有於所承租烏來事業區第二十五林班地（承租面積一．０一公頃）外之系
    爭土地上墾殖樹木；惟堅決否認其係竊佔林地而擅自墾殖，並辯稱：系爭土地之
    墾殖權，係伊於六十九年間向乙○○買受之權利，而乙○○所墾殖之林地，則係
    於六十三年六月二十四日經由甲○○之同意而讓與，甲○○於四十九年十二月間
    起及五十年十二月間起即在臺北縣新店市○○段磺窟小段一一０之七五（占有面
    積０．五０公頃）、一一０之七六（占有面積０．七０公頃）、一一０之八六（
    占有面積二公頃）及一一０之五四（占有面積一．五０公頃）等地號林地上種植
    柑桔，並向臺北縣新店鎮公所申報其擅墾公有山坡地之情形，而經臺北縣新店鎮
    公所建設課發給收據，又伊自六十九年間受讓上開林地之墾殖權以來，即委請丁○○幫忙種植一一０之八六、八七地號林地上之柑桔，至七十年間開始改種植相
    思樹及肖楠樹，面積均與伊受讓墾殖之範圍相同，希待七十三年間樹木成長至百
    分之八十後，林務局會同意換約與伊，七十八年間曾實施農林大普查，相關單位
    均有會同普查及拍攝空照圖，是伊種植之情形，林務機關均知情等語。經查：
    （一）、坐落臺北縣新店市○○段磺窟小段一一０之八六地號土地，其所有權人
            為中華民國，管理者為財政部國有財產局；同小段一一０之一三九地號
            土地所有權人則為高金財，該二筆地號土地均非屬保安林，業經行政院
            以六十八年十一月二十一日臺六十八經字第一一七０一號函及八十五年
            農０一三三五號函核定為法定山坡地，並經省政府公告在案，此有土地
            登記謄本二紙、臺北縣政府八十八年十一月五日八八北府農二字第四二
            三六四七號函一件暨檢附之臺灣省政府公告影本、山坡地範圍圖地段明
            細表影本及山坡地範圍圖影本等各一紙在卷可按（詳見本院卷宗），是
            檢察官起訴之系爭土地性質現為法定山坡地，先予敘明。
    （二）、被告前承租國有林烏來事業區第二十五林班租地造林，其中租地契約編
            號五０二一０號（原申報承租人為乙○○）土地坐落臺北縣新店市○○
            段磺窟小段一一０之八六及一一０之一四一地號內，承租面積為一．０
            一公頃；另筆租地契約編號五０二一一號（原申報承租人為李樹君）土
            地坐落臺北縣新店市○○段磺窟小段一一０之八六地號內，承租面積為
            ０．七六公頃，租期均自七十八年十一月一日起至八十七年一月三十一
            日止，上開租地之地點與本案檢察官起訴被告擅自墾殖肖楠木之地點均
            不同。又檢察官於起訴書內就被告擅自墾殖肖楠木之面積雖未載明，然
            於八十七年十二月三日至臺北縣新店市○○段磺窟小段一一０之八六及
            一一０之一三九等地號土地履勘時，就系爭土地墾殖林木之面積已約略
            認定為一千七百二十七平方公尺，此為被告於本院審理時所自承，並有
            國有森林用地出租造林契約書影本一件（詳見偵卷第十四頁至第十八頁
            ）、行政院農業委員會林務局八十八年十二月九日八十八林政字第八八
            ００二九一八四號函（詳見本院卷宗）及檢察官履勘現場筆錄（詳見偵
            卷第一一六頁）等各一件附卷可稽，是關於系爭土地之地點並非在被告
            前所承租之國有林烏來事業區第二十五林班地之範圍內一節，應屬明確
            無訛。
    （三）、本件起訴書所載被告占用之土地，已於五十九年一月十二日由另一案外
            人甲○○依「臺灣省國有林事業區內濫墾地清理計畫處理程序」之規定
            申報濫墾清理，依該處理程序之規定須經林區管理處調查測量，填列調
            查審核測量表層報林務局核准後訂約，嗣甲○○之申報未經核准，故田
            全法對於系爭土地自無占有、使用之權源，此有行政院農業委員會林務
            局八十八年十二月九日八十八林政字第八八００二九一八四號函一紙暨
            所檢附之土地登記謄本影本一紙、原申報人乙○○調查測量審核表影本
            三件與原申報人李樹森調查測量審核表、甲○○濫墾清理申報表暨現場
            人員簽註意見表等影本各一紙及行政院農業委員會林務局八十九年林政
            字第八九一六０四四三０號函一紙暨所檢附之土地複丈成果圖、林務局
            前文山林區管理處烏來工作站六十年十月十九日文烏字第二八五五號函
            等影本各一紙在卷可憑（詳見本院卷宗），從而甲○○明知其未獲准與
            林業主管機關訂立林地之租賃契約，竟仍意圖為自己不法之利益，而竊
            佔系爭土地，實施耕種墾地，其擅自墾殖之行為，堪以認定。
    （四）、甲○○已於六十三年六月二十四日將系爭土地之墾殖權讓與案外人苗興
            福，而乙○○又於七十二年五月十日將系爭土地之墾殖權讓與被告，其
            後被告雖因故變更墾殖作物之種類，然其種植之範圍仍不出甲○○原竊
            佔範圍等事，業經證人丁○○於本院勘驗時證述明確，並有本院八十九
            年六月八日勘驗筆錄、照片與臺北縣新店地政事務所土地複丈成果圖（
            均詳見本院卷宗）、被告與乙○○訂立之國有森林用地承租權轉讓契約
            書、臺北縣新店鎮公所收據及甲○○與乙○○訂立之移轉契約書等影本
            各一件在卷可佐（詳見偵卷第二一七頁至第二一八頁、第二二０頁、第
            二二二頁），則被告辯稱其向乙○○買受之土地，係甲○○前於四十九
            年十二月間及五十年十二月間所竊佔墾殖，嗣雖未經林務機關核准墾殖
            ，其仍於七十二年五月十日予以買受墾殖等情，應堪以採信。
    綜上所述，竊佔罪之性質既為即成犯，於其竊佔行為完成時犯罪即成立，以後之
    繼續占用乃狀態之繼續，而非行為之繼續，故系爭土地既係被告在甲○○竊佔行
    為完成以後，始行輾轉受讓墾殖，且種植之範圍仍不出甲○○原竊佔之範圍，則
    縱被告明知甲○○係竊佔而得，仍不能謂其墾殖之行為即為竊佔不動產。此外，
    被告於系爭土地實施林木之種植，所能獲得者，僅係使用土地之利益，不能因而
    取得其所有權，其所為亦不成立收受贓物罪，復查無其他積極證據足以證明被告
    涉有公訴意旨所指之犯行，揆諸首揭說明，自應為被告無罪判決之諭知。
四、本院於現地勘驗時，發現臺北縣新店市○○段磺窟小段一一０之八六地號土地己
    遭不明人士擴建鐵皮屋為寺廟、並整地耕種農作物與設置水池及舖設水泥路面等
    工作物，此部分是否涉及違反水土保持法及山坡地保育利用條例等相關規定，因
    與本案並非同一事實，自應由檢察官另行偵辦，附此敘明。
據上論斷，應依刑事訴訟法第三百零一條第一項判決如主文。
本案經檢察官羅松芳到庭執行職務。
中      華      民      國      八十九      年     七     月    廿一    日
                      臺灣臺北地方法院刑事第五庭
                                        法    官  朱  夢  蘋
右正本證明與原本無異。
如不服本判決，應於判決送達後十日內，向本院提出上訴狀。
                                        書 記 官  周  小  玲
中      華      民      國      八十九      年     七     月    廿五    日


司法院資訊處製作；財團法人民間司法改革基金會備份。
